【裁判字號】    96,訴,1871
【裁判日期】    970513
【裁判案由】    侵權行為損害賠償
【裁判全文】
臺灣高雄地方法院民事判決              96年度訴字第1871號
原      告  乙○○即私立上景升學文理短期補習班
法定代理人  乙○○
訴訟代理人  甲○○
            李昌明  律師
被      告  丁○○即私立建志國英數短期補習班
兼  上一人
訴訟代理人  戊○○
上二人共同
訴訟代理人  王仁聰  律師
上列當事人間請求侵權行為損害賠償事件，本院於中華民國九十
七年四月二十九日言詞辯論終結，判決如下：
    主      文
被告應連帶給付原告新臺幣伍佰萬元。
訴訟費用由被告負擔。
本判決如以新臺幣壹佰陸拾柒萬供擔保後，得為假執行；但被告
如以新臺幣伍佰萬元預供擔保後，得免為假執行。
    事實及理由
一、原告起訴主張：
    被告丁○○即私立建志國英數短期補習班（下稱建志補習班
    ）與被告戊○○為父子關係，於民國94年8 月間竟因補習班
    間招收學生之競爭關係，被告戊○○即以建志補習班執行班
    主任之身分，製作不實內容之黑函詆毀原告所開設之上景升
    學文理短期補習班（下稱上景補習班）之聲譽，以達成使學
    生不選擇原告所開設之補習班補習，致原告所開設之補習班
    於93學年度（93年7 月至94年6 月）招生之學費收入尚有15
    ,365,000 元 ，然於94年度（94年8 月至94年9 月結束營業
    時止）則僅有招生學費收1,050,000 元，使上景補習班不堪
    虧損而宣佈結束營業。另該黑函係被告戊○○以建志補習班
    執行班主任身分所為，且製作、存取及送黑函之地點均在建
    志補習班內，可見與建志補習班有密切之關連，其自應負連
    帶侵權行為之責任。又被告丁○○雖名義上為建志補習班之
    設立人，然實際負責人係被告戊○○，故被告戊○○所為發
    放黑函之行為，顯已使建志補習班違反公平交易法之事業不
    得為競爭之目的，而陳述或散布足以損害他人營業信譽之不
    實情事。為此，爰依侵權行為及公平交易法第22、31、32條
    等法律規定，提起本件訴訟，並聲明求為判決：被告應連帶
    給付原告新臺幣（下同）500 萬元（不請求法定遲延利息，
    詳本院卷第177 頁）），並就原告勝訴部分，願供擔保以代
    釋明，請准宣告得假執行等語。
二、被告抗辯略以：
    本件刑事部分，僅被告戊○○遭起訴並經判決確定，被告丁○○既未遭起訴，亦無證據可證明其參涉其中，是原告起訴
    認被告丁○○與被告戊○○須負共同侵權行為責任，實無理
    由。且該當公平交易法事業之主體者，係被告丁○○即建志
    補習班，而被告丁○○並未有何違反公平交易法之行為，是
    原告依公平交易法之規定向被告丁○○請求損害賠償，亦屬
    無稽。又被告戊○○之文宣從未針對乙○○有任何誹謗的文
    字記載，亦未對上景補習班有過任何攻訐，另本件刑事部分
    ，原告亦未對被告戊○○提出告訴，可證原告在被告散發傳
    單時，亦不認其本身係該傳單攻擊之客體。且原告提起本訴
    係因訴外人甲○○於本件刑事部分與被告戊○○達成和解時
    ，對被告戊○○開立之本票之意義有所爭執，而迄今未取得
    任何損害賠償，故本件之紛爭應僅存在被告戊○○與訴外人
    甲○○之間，原告提起本訴，實無理由。況原告亦未舉證證
    明其結束營業與被告戊○○散發不實之傳單具因果關係。爰
    聲明求為判決駁回原告之訴及假執行之聲請，與如受不利之
    判決，願供擔保以代釋明，請准宣告得免為假執行等語，資
    為抗辯。
三、兩造爭執及不爭執之事項：
  (一)不爭執部分：
    1.原告為私立上景升學文理短期補習班之負責人，該補習班
      已於94年9 月間結束營業。被告丁○○即私立建志國英數
      短期補習班與戊○○為父子關係，戊○○為該補習班之班
      主任。
    2.被告戊○○對於上開黑函之製作、寄發等行為於刑事庭審
      理時坦白承認。有本院95年度易字第1304號及台灣高等法
      院高雄分院96年度上易字第872 號刑事判決及黑函在卷可
      稽。
  (二)爭執部分：
    1.被告有無對原告為侵害名譽或違反公平交易法之行為？
    2.若被告應負賠償責任時，原告得請求賠償之項目為何；其
      金額以若干為適當？
四、原告主張被告戊○○為建志補習班之執行班主任，竟於8 月
    間竟製作不實內容之黑函詆毀原告所開設之上景升補習班，
    致上景補習班之招生人數遽減、不堪虧損而結束營業，及被
    告戊○○應與建志補習班共負連帶侵權行為損害賠償責任等
    情，則為被告所否認，並以戊○○之文宣從未針對乙○○有
    任何誹謗的文字記載，亦未對上景補習班有過任何攻訐等前
    詞置辯。嗣兩造於本院審理中，經協商整理爭點為：1.被告
    有無對原告為侵害名譽或違反公平交易法之行為？2.若被告
    應負賠償責任時，原告得請求賠償之項目為何；其金額以若
    干為適當？茲就上開爭點分述如下。
五、被告有無對原告為侵害名譽或違反公平交易法之行為？
  (一)按「本法所稱事業如左：一、公司。二、獨資或合夥之工商
    行號。三、同業公會。四、其他提供商品或服務從事交易之
    人或團體。」，「事業不得為競爭之目的，而陳述或散布足
    以損害他人營業信譽之不實情事。」，公平交易法第4 條、
    第22條分別定有明文。而「事業為競爭之目的，而陳述或散
    布損害他人營業信譽之不實消息，以打擊競爭者，亦屬有害
    交易秩序，故明禁止之。」，此為公平交易法第22條之立法
    理由所明示，核先敘明。
  (二)原告主張被告戊○○於94年8 月間，因補習班間招收學生之
    競爭關係，即以建志補習班執行班主任之身分，製作不實內
    容之黑函詆毀原告所開設之上景期補習班之聲譽，已使上景
    補習班於94年暑假之招生人數遽減、不堪虧損而結束營業等
    情，則為被告所否認，並以被告戊○○之文宣從未針對乙○○有任何誹謗的文字記載，亦未對上景補習班有任何攻訐等
    前詞置辯。經查：
    1.原告主張之上開事實，業據其到庭陳稱：「本事件是發生
      在高雄，我是原告在高雄上景補習班的負責人。被告的行
      為是用黑函攻擊我們，並非普通的抹黑行為。同業在競爭
      時，又剛好是大學放榜的時候，所以殺傷力才會這麼大。
      」，「因為七月底以前的學生只是交定金而已，但放榜後
      他要來補習就會補費。由於被告的黑函所以他們就不會來
      補費，而且新的學生也不願意來報名，而且原報名學生都
      跑到儒林補習班去，另新的學生也不會進來我的補習班。
      」等語明確在卷（詳本院卷第121 頁、第139 頁言詞辯論
      筆錄）；並有原告所提戊○○製作之黑函影本、及戊○○
      於本院95年度易字第1304號、臺灣高等法院高雄分院96年
      度上易字第872 號等刑事案件內扣押之黑函可據，復為被
      告戊○○於上開刑事案件內坦白承認確有製作上開黑函無
      訛實，有上開刑事判決書各1 份在卷可稽（詳本院卷內第
      56頁至第66頁、第71頁至第82頁），應堪信原告上開主張
      為真實。
    2.又被告戊○○確有製作：「窮凶惡極甲○○」、「上景負
      責人，丙○○所豢養的黃金獵犬，大聯盟中專門負責寫黑
      函，由於是被文成（補習班）掃地出門，每年均發黑函攻
      擊文成，喜歡興訟告人的程序不下於丙○○。」等情，有
      臺灣高雄地方法院檢察署檢察官95年度調字第523 號起訴
      書內所載犯罪事實及扣案黑函可稽（詳本院卷內第3 頁至
      第11頁），復為被告戊○○於97年3 月27日具狀抗辯稱：
      「惟依上揭廣告（即黑函）內容觀之，非常明確的可看出
      被告戊○○是針對『甲○○』個人所為，而非對原告（即
      指上景補習班）所為」等語在卷（詳本院卷第142 頁）。
      參以上景補習班之負責人為乙○○，有原告所提私立上景
      升學文理短期補習班之立案證書可參（詳本院第55頁）。
      而被告戊○○既坦白承認確有製作上揭黑函之事實，則依
      上揭黑函文字所載：窮凶惡極甲○○、上景負責人，丙○○所豢養的黃金獵犬等文字內容，即係指甲○○為窮凶惡
      極之人，另上景補習班之負責人（即乙○○），係為丙○○（高雄市私立力行補習班之班主任）所豢養的黃金獵犬
      等意義，已涉及對於上景補習負責人之妨害商譽行為。堪
      認被告戊○○所辯其僅係對於甲○○為妨害名譽，但並無
      對於乙○○為妨害商業信譽等語，尚與事實不符而無足採
      信。
    3.另據原告請求詢問證人丙○○即力行補習班之班主任，用
      以證明被告戊○○確有於上揭時地散發黑函妨害上景補習
      班之商譽行為，嗣經證人丙○○到庭證稱：「被告黑函除
      了原告有所攻擊，也有對力行補習班及我個人作攻擊。」
      ，「該年黑函攻擊一出當年招收的學生大量萎縮，包括力
      行也減縮，但是另一家儒林補習班沒有受到被告攻擊招生
      反而成長。」，「被告發送的時間大約是七月底八月初，
      大學指考是在八月九日放榜，所以七月底之前招收的學生
      ，他們不一定會來，但八月初招收的學生如果因為黑函就
      會受到影響，不來被攻擊的補習班。黑函發送的時間點對
      學生報名的影響很重要。」，「（被告訴訟代理人問：你
      如何知道上景的學生有大量減縮？）證人答：因為每一年
      報名，各家補習班都會去了解其他補習班的狀況。」等語
      明確在卷（詳本院卷第138 頁、第139 頁言詞辯論筆錄）
      。是依證人丙○○之證詞可知，被告戊○○應確有對上景
      補習班散發黑函、妨害商譽之事實，要屬無疑。
    4.依上調查，上景補習班確因遭受被告戊○○所散發之黑函
      詆毀，致上景期補習班之商業信譽受有重大損害，並已達
      於招生人數遽減、不堪虧損而結束營業，已臻明確。而被
      告戊○○所辯其所散之文宣從未針  對乙○○有任何誹謗
      的文字記載，亦未對上景補習班有任何攻訐等前詞，顯係
      事後卸責飾詞而不足採信。
  (三)本件被告私立建志國英數短期補習班之負責人為丁○○，有
    卷附建志補習班之基本資料1 份在卷足據（詳本卷20頁）。
    而被告戊○○以建志補習班之執行班主任身分，為達事業為
    競爭目的，而散發黑函散布損害他人營業信譽之不實消息，
    以打擊競爭者之上景補習班，顯已合於公平交易法所訂不得
    妨害他人商譽之行為，已至為明確。
六、被告應負賠償責任時，原告得請求賠償之項目為何；其金額
    以若干為適當？
  (一)次按「事業違反本法之規定，致侵害他人權益者，應負損害
    賠償責任。」，「法院因前條被害人之請求，如為事業之故
    意行為，得依侵害情節，酌定損害額以上之賠償。但不得超
    過已證明損害額之三倍。」，公平交易法第31條、第32條第
    1 項分別定有明文。又「因故意或過失，不法侵害他人之權
    利者，負損害賠償責任。」、「受僱人因執行職務，不法侵
    害他人之權利者，由僱用人與行為人連帶負損害賠償責任。
    但選任受僱人及監督其職務之執行，已盡相當之注意或縱加
    以相當之注意而仍不免發生損害者，僱用人不負賠償責任。
    」，「不法侵害他人之身體、健康、名譽、自由、信用、隱
    私、貞操，或不法侵害其他人格法益而情節重大者，被害人
    雖非財產上之損害，亦得請求賠償相當之金額。」，此亦分
    別有民法第184 條第1 項前段、第188 條第1 項、第195 條
    第1 項前段明文可據，核先說明。
  (二)本件被告確對於上景補習班為違反公平交易法所訂不得妨害
    他人商譽之行為，已如上述。而被告對於上景補習班所造成
    之損害額，業據原告陳述其於93年度、94年度之收入相差達
    14,315,000元明確在卷（詳本院卷第163 頁），並據本院依
    職函詢財政部高雄市國稅局結果，上景補習班於91年至93年
    之執行業務損益計算表均顯示分別有18,432,000元、17,107
    ,000 元 、16,006,000元之年度收入總額，然於94年度1 至
    8 月（9 月起即已停業）之年度收入總額則僅有10,130,000
    元等情，有96年11月28日財高國稅資字第09600084068 號函
    及函附之上景補習班執行業務損益計算表在卷足憑。另據原
    告自陳其自94年7 月1 日起至94年8 月31日止之學費收入，
    則僅有1,050,000 元，已顯有不足支付各項營業成本支出，
    原告不得已即於94年9 月停業在案，亦有原告所提附卷之94
    年7 月1 日至8 月31日之損益表1 份足參（詳本院卷第104
    頁）。本院參以上景補習班於91、92、93年度之營業情況，
    倘未受被告之黑函詆毀商業信譽，則該三年度之平均年度收
    入額應為17,181,666元（計算方式：（18,432,000元＋17,1
    07,000元＋16,006,000元）÷3 ＝17,181,666元），而上景
    補習班之94年度之年度收入額則僅有10,130,000元，有上開
    財政部高雄市國稅局函覆之資料可參；是上景補習班於94年
    度所受之營業收入減額即約略為7,051,666 元（計算方式：
    17,181,666元－10,130,000元＝7,051,666 元），應可認定
    。
  (三)又被告丁○○即建志補習班於本院審理中，並未就其對於選
    任受僱人即戊○○及監督其職務之執行，已盡相當之注意或
    縱加以相當之注意而仍不免發生損害之事實，舉證以實其說
    ，依法自應就戊○○對於上景補習班所造成之商業信譽損害
    ，共負連帶侵權行為損害賠償責任無訛。是原告訴請被告丁○○即建志補習班，應與被告戊○○依侵權行為、公平交易
    法等法律規定，對於原告共負連帶侵權行為損害賠償責任，
    於法即無不合。而原告主張被告之賠償額應依原告受損害金
    額最高三倍內定之等情，本院審酌被告所為違反公平交易法
    所訂不得妨害他人商譽之禁止規範行為，已嚴重妨礙原告事
    業經營之生計，及兩造之身分、地位與被告之財產狀況等一
    切事，認原告訴請被告連帶賠償500 萬元，尚屬妥適，應予
    准許。
七、綜上所述，被告確有違反公平交易法所訂不得妨害他人商譽
    之禁止規範行為，並確使原告受有商業信譽損害致停止營業
    之重大損害。從而，揆諸前開法律規定及說明，原告依侵權
    行為及公平交易法第22、31、32條等法律規定，訴請被告應
    連帶給付500 萬元，於法洵屬有據，所訴自應予以准許。
八、兩造陳明就原告勝訴部分願供擔保，請准宣告假執行及免為
    假執行等語。經核就原告勝訴部分，於法均無不合，爰分別
    酌定相當之擔保金額併予宣告之。
九、本件事證已臻明確，兩造其餘主張、抗辯及所用之攻擊、防
    禦方法與舉證，核與本判決之結果不生影響，爰不逐一贅述
    ，附此敘明。
十、據上論結，本件原告之訴為有理由，依民事訴訟法第78條，
    判決如主文。
中    華    民    國    97    年     5    月    13    日
                民事第五法庭  法  官  柯盛益
上為正本，係照原本作成
如不服本判決，應於送達後20日內，向本院提出上訴狀並表明上
訴理由，如於本判決宣示後送達前提起上訴者，應於判決送達後
10日內補提上訴理由書（須附繕本）。
中    華    民    國    97    年     5    月    13    日
                              書記官  卓榮杰


司法院資訊處製作；財團法人民間司法改革基金會備份。
